ACORDAO-COMPLETO-2449295

ACÓRDÃO 2267/2021 ATA 37/2021 - PLENÁRIO

VISTOS, relatados e discutidos estes autos de fiscalização da desestatização, na forma de concessão de serviços de apoio à visitação, ao turismo ecológico, à interpretação ambiental e à recreação em contato com a natureza nas Unidades de Conservação (UCs) denominadas Parques Nacionais de Aparados da Serra e Serra Geral;
ACORDAM os Ministros do Tribunal de Contas da União, reunidos em Sessão Plenária, diante das razões expostas pelo Relator, em:
9.1. negar provimento ao requerimento apresentado pelo Ministério Público Federal no sentido de considerar os pedidos expostos na Ação Civil Pública 5004871-57.2020.4.04.7204, ajuizada perante à 4ª Vara Federal de Criciúma/SC, tendo em vista que o Tribunal já concluiu a análise da concessão do Parque Nacional de Aparados da Serra e Serra Geral com a expedição do Acórdão 2472/2020-TCU-Plenário;
9.2. dar ciência desta deliberação à Procuradora da República Patrícia Muxfeldt, como representante do Ministério Público Federal;
9.3. restituir estes autos à SecexAgroAmbiental para que prossiga o monitoramento determinado pelo item 9.5 do Acórdão 2472/2020-TCU-Plenário.

Desestatização dos serviços de apoio à visitação dos Parques Nacionais de Aparados da Serra e Serra Geral

Instituto Chico Mendes de Conservação da Biodiversidade; Ministério do Meio Ambiente; Secretaria Especial do Programa de Parcerias de Investimento.

3. Interessados/Responsáveis: não há.

13.1. Ministros presentes: Bruno Dantas (na Presidência), Walton Alencar Rodrigues (Relator), Benjamin Zymler, Augusto Nardes, Aroldo Cedraz, Raimundo Carreiro e Jorge Oliveira.
13.2. Ministro-Substituto convocado: Augusto Sherman Cavalcanti.
13.3. Ministros-Substitutos presentes: Marcos Bemquerer Costa, André Luís de Carvalho e Weder de Oliveira.

ACORDAO-COMPLETO-2520297

Acórdão de Relação 2825/2021 - Plenário

Acórdão de Relação

WALTON ALENCAR RODRIGUES

Adoto, como relatório, a instrução da Secretaria de Controle Externo da Agricultura e do Meio Ambiente (SecexAgroAmbiental) , peça 92, transcrita a seguir in verbis:
"Trata-se de expediente encaminhado pela Procuradora da República, Exma. Sra. Patrícia Muxfeldt, por intermédio do Ofício 1117/2020 - 3º Ofício, de 5/10/2020, da Procuradoria da República no Município de Criciúma-SC (peça 89) .
2. 	Segundo o documento enviado:
O Ministério Público Federal, por sua Procuradora da República signatária informa que ajuizou a ação civil pública nº 50048715720204047204, perante à 4ª Vara Federal de Criciúma/SC, buscando a inclusão da comunidade quilombola São Roque no projeto de concessão de serviços dos Parques Nacionais Aparados da Serra e Serra Geral, com base no Decreto nº 10.147, publicado em 03 de dezembro de 2019 pelo Governo Federal. Especificamente, o MPF requer que seja realizada a Consulta e Consentimento Prévio, Livre e Informado (CCPLI) , por parte do ICMBio, nos termos do que prevê o art. 6º da Convenção nº 169, da OIT, que trata de Povos Indígenas e Tribais, e, ainda, que seja realizado estudo antropológico a fim de verificar a influência que a concessão de serviços trará aos povos tradicionais.
O ICMBio, em manifestação nos autos, informou que o projeto foi submetido ao TCU para avaliação da qualidade dos estudos e da legalidade do processo, a qual ainda não foi concluída.
Sendo assim, o MPF solicita que quando da análise do projeto de concessão seja levado em conta os pedidos expostos na ACP ajuizada pelo MPF, que pode ser consultada no site https://portal.jfsc.jus.br/, chave de acesso 988945815920.
Outrossim, solicita seja informado o número do processo que tramita no TCU e o modo de acesso aos autos.
Fixa o prazo de 20 (vinte) dias para o envio de resposta ao presente ofício, nos termos da Lei Complementar nº 75/93.
Salienta-se que a resposta ao presente ofício deve ser feita por meio do protocolo eletrônico, disponível no site: www.protocolo.mpf.mp.br.
3.	Cabe ressaltar inicialmente que o prazo concedido para o envio da resposta foi de 20 (vinte) dias. Apesar de o ofício estar datado de 5/10/2020, foi encaminhado ao Tribunal por e-mail somente em 30/11/2020, pela servidora do MPF Camila de Luca Casagrande Meller, quando efetivamente se iniciou a contagem do prazo. (peça 90) . Para dar celeridade ao atendimento, foi autuado processo de solicitação TC Processo 045.734/2020-8, cujo objeto se restringiu à concessão de acesso a estes autos.
4.	O documento encaminhado remete à ação civil pública 50048715720204047204, ajuizada pelo Ministério Público Federal perante à 4ª Vara Federal de Criciúma/SC. A ação possui dois objetos (peça 91, p. 1-2) :
 (...) a ação visa a realização do Estudo Antropológico que possibilitaria identificar os efeitos diretos e indiretos que o ingresso de grande número de turistas e a implementação de serviços ora inexistentes em áreas historicamente ocupadas e/ou frequentadas pelos quilombolas podem gerar na comunidade quilombola São Roque, bem como estabelecer as condicionantes, medidas mitigadoras e compensações que devem ser observadas na concretização do empreendimento;
Já o segundo objeto da lide consiste no pedido para que o INCRA proceda à regularização fundiária das terras sobrepostas aos parques nacionais as quais foram reconhecidas como território quilombola nos termos da Portaria nº 1.483/2018, do INCRA, contudo, excluídas do processo de regularização inicial.
5.	A informação constante no site da Justiça Federal é de que a ação teve tutela indeferida pelo Juiz Paulo Vieira Aveline, Juiz Federal da 4ª VF de Criciúma, e, em sede de agravo de instrumento, foi indeferida pela Desembargadora Federal Vânia Hack de Almeida, do Tribunal Regional Federal da 4ª Região (peça 91, p. 3-4) 
6.	Este processo de desestatização foi julgado no mérito na sessão de 16/9/2020, por meio do Acórdão 2472/2020-TCU-Plenário, que expediu determinações e recomendações ao Ministério do Meio Ambiente (MMA) , ao Instituto Chico Mendes de Conservação da Biodiversidade (ICMBio) e à Secretaria Especial do Programa de Parcerias de Investimentos (SPPI) .
7.	A documentação analisada pelo Tribunal, incluindo todos os anexos, a qual foi encaminhada pelo ICMBio, não contém a avaliação dos efeitos que a concessão poderia gerar na comunidade quilombola São Roque.
8.	Uma vez concluído o trabalho do Tribunal por meio da expedição do referido acórdão, é intempestivo o pedido de que, quando da análise do projeto de concessão, seja levado em conta os pedidos expostos na ACP ajuizada pelo MPF.
9.	Conforme informação constante do site da internet da SPPI, após a expedição do acórdão do TCU foi publicado o Edital em 15/10/2020 e o leilão está marcado para 15/12/2020, o que acentua a intempestividade do pedido - informação disponível em https://www.ppi.gov.br/concessao-do-parque-nacional-de-aparados-da-serra-e-serra-geral.
10.	Assim, por ser intempestivo, o presente pedido deve ser negado.
11.	Ante o exposto, encaminho os autos ao gabinete do Relator, propondo:
a) negar o requerimento apresentado pelo Ministério Público Federal de considerar os pedidos expostos na ação civil pública 50048715720204047204, ajuizada perante à 4ª Vara Federal de Criciúma/SC, tendo em vista que o Tribunal já concluiu a análise da concessão do Parque Nacional de Aparados da Serra e Serra Geral com a expedição do Acórdão 2472/2020-TCU-Plenário;
b) informar a decisão que vier a ser adotada à requerente;
c) restituir os autos à SecexAgroAmbiental para que prossiga com o monitoramento determinado pelo item 9.5 do Acórdão 2472/2020-TCU-Plenário."

não há

Não atuou.

DESESTATIZAÇÃO. AVALIAÇÃO DO PROJETO DE CONCESSÃO DA EXPLORAÇÃO DE SERVIÇOS NAS UNIDADES DE CONSERVAÇÃO DENOMINADAS PARQUES NACIONAIS DE APARADOS DA SERRA E SERRA GERAL. AUSÊNCIA DE FALHAS GRAVES. DETERMINAÇÕES E RECOMENDAÇÕES. RETORNO DOS AUTOS À UNIDADE TÉCNICA PARA ACOMPANHAMENTO. SOLICITAÇÃO DA PROCURADORIA DA REPÚBLICA NO MUNICÍPIO DE CRICIÚMA/SC PARA AVALIAÇÃO DOS EFEITOS QUE A CONCESSÃO PODE GERAR NA COMUNIDADE QUILOMBOLA SÃO ROQUE. INTEMPESTIVIDADE DO PEDIDO. NEGATIVA. CIÊNCIA.

Secretaria de Controle Externo da Agricultura e do Meio Ambiente (SecexAgroAmbiental).

Trata-se de expediente encaminhado pela Procuradora da República Patrícia Muxfeldt, por intermédio do Ofício 1117/2020 - 3º Ofício, de 5/10/2020, da Procuradoria da República no Município de Criciúma/SC (peça 89) .
O Ministério Público Federal (MPF) informou que ajuizou a Ação Civil Pública (ACP) 5004871-57.2020.4.04.7204/SC, perante à 4ª Vara Federal de Criciúma/SC, a fim de incluir a comunidade quilombola São Roque no projeto de concessão de serviços dos Parques Nacionais Aparados da Serra e Serra Geral, com base no Decreto10.147/2019. Requereu, no âmbito da ação, seja realizada Consulta e Consentimento Prévio, Livre e Informado (CCPLI) , por parte do Instituto Chico Mendes de Conservação da Biodiversidade (ICMBio) , nos termos do que prevê o art. 6º da Convenção 169, da Organização Internacional do Trabalho (OIT) , que trata de Povos Indígenas e Tribais, e, ainda, que seja realizado estudo antropológico a fim de verificar a influência que a concessão de serviços trará aos povos tradicionais.
Ante a resposta do ICMBio de que o projeto foi submetido ao TCU para avaliação da qualidade dos estudos e da legalidade do processo, a qual ainda não havia sido concluída, o MPF solicitou que sejam levados em conta os pedidos expostos na ACP, na análise do projeto de concessão por esta Corte.
Requereu ainda o número do processo de avaliação da concessão que tramita no TCU (estes autos) e o modo de acesso a eles, fixando o prazo de 20 dias para o envio de resposta.
Embora o ofício do MPF esteja datado de 5/10/2020, foi encaminhado ao Tribunal somente em 30/11/2020, via e-mail, (peça 90) . Para dar celeridade ao atendimento, foi autuado o processo de solicitação TC Processo 045.734/2020-8, cujo objeto se restringiu à concessão de acesso a estes autos, o que já ocorreu.
O MPF ajuizou ACP 5004871-57.2020.4.04.7204/SC contra o ICMBio, para suspender o processo licitatório para a concessão de serviços dos Parques Nacionais Aparados da Serra e Serra Geral. O pedido de liminar foi negado pelo Juízo de primeiro grau, com consequente interposição do Agravo de Instrumento 503196-15.2020.4.04.0000, que manteve o indeferimento da liminar (peça 91, p. 3 e 4) . 
O MPF então renovou seu pedido de liminar, agora para suspender o contrato de concessão, tendo em vista que a licitação foi encerrada em janeiro de 2021, sagrando-se vencedora a Empresa Construcap. Houve nova negativa de liminar em primeiro grau. Contudo, o Parquet interpôs o Agravo de Instrumento 5003779-88.2021.4.04.0000, no qual foi concedida a tutela antecipada recursal e suspenso o contrato de concessão. 
O ICMBio entrou com o pedido de Suspensão de Liminar e de Sentença (SPS) 2895 - SC contra o Agravo de Instrumento 5003779-88.2021.4.04.0000/SC no Superior Tribunal de Justiça (STJ) , o qual foi deferido (peça 113) , e sustou os efeitos da decisão proferida no Agravo, até o trânsito em julgado da decisão final do processo de origem. 
O SPS 2895 transitou em julgado em 6/5/2021, e a ACP 5004871-57.2020.4.04.7204/SC ainda não foi concluída.
Estes autos de desestatização foram julgados, no mérito, pelo TCU, na sessão de 16/9/2020, por meio do Acórdão 2472/2020-TCU-Plenário. Antes, portanto, da chegada da solicitação do MPF a esta Corte, em 30/11/2020. Naquela oportunidade, o TCU expediu determinações e recomendações ao Ministério do Meio Ambiente (MMA) , ao ICMBio e à Secretaria Especial do Programa de Parcerias de Investimentos (SPPI) .
Estes autos encontram-se em fase de monitoramento das determinações e recomendações emitidas. 
De fato, a documentação analisada pelo Tribunal, incluindo todos os anexos, não contêm a avaliação dos efeitos que a concessão poderia gerar na comunidade quilombola São Roque.
Porém, uma vez concluído o trabalho do Tribunal por meio da expedição do referido acórdão, é intempestiva a solicitação para que sejam levados em conta os pedidos expostos na ACP ajuizada pelo MPF no âmbito da análise do projeto de concessão.
Nego, portanto, provimento ao requerimento apresentado pelo MPF no sentido de considerar os pedidos expostos na ACP 5004871-57.2020.4.04.7204/SC, tendo em vista que o Tribunal já concluiu a análise da concessão do Parque Nacional de Aparados da Serra e Serra Geral com a expedição do Acórdão 2472/2020-TCU-Plenário.
Feitas essas considerações, VOTO por que o Tribunal adote a deliberação que ora submeto à apreciação deste colegiado.
TCU, Sala das Sessões, em 22 de setembro de 2021.
WALTON ALENCAR RODRIGUES 
Relator